【裁判字號】    92,自緝,439
【裁判日期】    921231
【裁判案由】    詐欺
【裁判全文】
臺灣臺中地方法院刑事判決                        九十二年度自緝字第四三九號
    自  訴  人  丙○○
    被      告  甲○○
右列被告因詐欺案件，經自訴人提起自訴，本院判決如左：
    主  文
本件自訴不受理。
    理  由
一、自訴意旨略以：自訴人丙○○於民國（下同）八十五年十二月間，經謝正雄、陳
    崇智及代書連菊蘭之介紹認識陳錦村（化名李文欽）、黃松洲及劉振昌等人，詎
    陳錦村（化名李文欽）向自訴人佯稱欲購買自訴人所負責之上仁建設公司在自訴
    人所有土地上興建之金展旺族公寓九戶，自訴人不疑有他，遂於八十六年一月八
    日在臺中市○○路○段二六二號展望建設股份有限公司內與陳錦村（化名李文欽
    ）李文欽就上開土地簽立買賣合約，總價金新台幣（下同）二千二百零五萬元，
    其中一千三百萬元係由被告代償台中第八信用合作社之貸款一千三百萬元，餘額
    由被告交付以黃松洲所開設之廣聯國際貿易股份有限公司為發票人名義，面額各
    二百萬元、二百五十萬元及四百四十五萬元之支票三紙交由自訴人收執，李文欽
    在當時並向自訴人佯稱：要購買自訴人所有坐落三義鄉○○段二０六至二０九號
    、二二一、二一０、二一一、二一二、二一四、二一五號土地、舊地號雙草湖段
    八十四之四號土地十筆及其上三義鄉○○段第一四五、一四八、一五０至一五六
    號建號之建物九筆筆，八十六年一月二十一日自訴人與陳錦村（化名李文欽）就
    上開不動產再簽立買賣契約，總價金四千一百萬元，其中二千六百七十六萬元係
    向銀行貸款之金額作為第一次簽約金，餘額則以劉振昌所開設之連城皮業有限公
    司為發票人名義之支票作為付款工具（發票日皆為八十六年四月二十一日，面額
    各為三百六十四萬元、三百六十三萬元，及發票日皆為八十六年五月十一日，面
    額各為三百六十四萬元，三百六十三萬元之支票合計共四紙）。自訴人於簽訂上
    開買契約書後，便交付相關土地、建物所有權狀及印鑑證明書等過戶資駃予被告
    連菊蘭，委託渠辦理所有權移轉登記載，後不動產買賣標的物地號二○六、二二
    一等二筆土地及其上建號一四五、一五六號之建物於八十六年一月三十日移轉登
    記於被告劉振昌名下，嗣後分別於八十六年二月一日在地號二○六、建號一五六
    之透天建物上設定最高限額抵權五百十萬元予債權人新竹企銀，與八十六年二月
    三日，在透天建物（地號二二一、二二○，建號一四五）上設定最高限額事押權
    四百二十萬元予債權人新竹企銀；另不動產買賣標的中之八間公寓，亦同時於八
    十六年三月六日，分別移轉登記於被告甲○○名下（即建號一三二、一三三、一
    三五三間公寓及地號二○三、二○四等土地之所有權比例）、鄭萬龍名下（即建
    號一一四、一一八、一四三等三間公寓及地號二○三、二○四等土地之所有權比
    例）、葉柯玉女名下（即建號一二四、一三七等二間公寓及地號二○三、二○四
    等土地之所有權比例）。詎陳錦村（化名李文欽）所交付給自訴人之支票屆期經
    提示均不獲兌現，自訴人始知受騙，被告甲○○、鄭萬龍、葉柯玉女等人皆為陳
    錦村（化名李文欽）詐欺集團之人頭，顯為陳錦村（化名李文欽）詐欺集團之一
    份子，因認被告甲○○涉有刑法第三百三十九條第一項詐欺取財罪嫌。
二、首按憲法第十六規定人民有訴訟之權，乃屬人民在司法上之受益權，包括人民得
    依法定程序提起及實施訴訟之制度性保障；人民已依法取得之訴訟權，即屬合法
    正當之信賴利益，自不得因嗣後法律之修正而予剝奪，而自訴行為是否合法，係
    以提起時之法律規定為準，其提起時為法所准許者，既屬合法之自訴，自不因嗣
    後法律修正對自訴權之行使更有所限制而受影響。此依刑事訴訟法施行法第七條
    之三後段「修正刑事訴訟法施行前已依法定程序進行之訴訟程序，其效力不受影
    響。」所定舊程序從舊法之原則予以解釋，亦得相同之結論。而本件自訴之提起
    係於新修正之刑事訴訟法九十二年九月一日施行前之八十六年五月二日，自應適
    用舊刑事訴訟法之規定，縱自訴人於九十二年十一月二十一日將原委任之自訴代
    理人許嘉哲律師、乙○○律師解除委任，有解除委任狀二份在卷可憑，亦屬合法
    ，本院當無庸依新法第三百二十九條第二項、第三十七條第二項之規定，以裁定
    限定期間命自訴人委任律師為自訴代理人，本件於新法實施後之自訴行為，仍可
    由自訴人本人行之（參高院九十二年八月一日刑事訴訟法新制法律研討會第十六
    號問題討論結論），核先敘明。
三、按自訴代理人經合法通知無正當理由不到庭，應再行通知，並告知自訴人。自訴
    代理人無正當理由仍不到庭者，應諭知不受理之判決，刑事訴訟法第三百三十一
    條定有明文，復依新修正刑事訴訟法施行法第七條之三前段之規定：「中華民國
    九十二年一月十四日修正通過之刑事訴訟法施行前，已繫屬於各級法院之案件，
    其以後之訴訟程序，應依修正刑事訴訟法終結」。本件自訴人係於刑事訴訟法修
    正前提起本件自訴，基於訴訟權之保障，雖自訴人於刑事訴訟法修正後始解除自
    訴代理人之委任，揆諸前開說明，自訴人於八十六年五月二日提本件自訴之際，
    既屬合法自訴，自不因嗣後法律對於自訴權行使之限制而受影響，然而，新修正
    之刑事訴訟法業已刪除自訴人經合法傳喚，無正當理由不到場者，得命拘提之規
    定，是未命自訴人補正自訴代理人之案件，若自訴人經合法傳喚無正當理由，仍
    不到庭，而其又未委任律師為代理人時，參照新法第三百二十九條規定意旨，凡
    檢察官於準備及審判期日所得為之訴訟行為，例如聲請調查證據、整理爭點、詰
    問證人、鑑定人、為事實及法律之辯論等，即必須由自訴人為之，自訴人經合法
    通知無正當理由不到庭，經再行通知仍不到庭，亦不委任律師為代理人者，將嚴
    重影響自訴程序之進行，本件自訴人先於九十二年十一月二十日由自訴人本人收
    受本院所寄發之九十二年十二月五日準備程序傳票一件，經無正當理由未到庭後
    ，復再經本院合法傳喚於九十二年十二月九日由自訴人本人再度收受九十二年十
    二月十七日下午四時三十分之準備程序傳票，且於此次送達證書中業經載明「自
    訴人經合法傳喚無正當理由不到庭者，應諭知不受理」之失權效果，詎自訴人無
    正當理由仍未到庭，有本院送達證書二紙、前開二期日準備程序筆錄在卷可稽，
    足徵自訴人對於自訴之不重視，是本依前開新修正刑事訴訟法第三百三十一條針
    對自訴代理人經合法通知無正當理由二次不到庭失權規定之意旨，及防免自訴人
    利用訴訟又漠視程序之配合及進行，而肇致自訴程序之延宕及懸而未決，應諭知
    不受理之形式判決，以終結自訴程序。
據上論結，依刑事訴訟法第三百三十一條，判決如主文。
中      華      民      國      九十二    年    十二    月    三十一    日
                                  臺灣臺中地方法院刑事第十二庭
                                      審判長法  官  吳  進  發
                                            法  官  莊  深  淵
                                            法  官  劉  兆  菊
右正本證明與原本無異。
如不服本判決，應於送達後十日內向本院提出上訴狀（須附繕本），上訴於臺灣高等
法院台中分院。
                    書記官
中      華      民      國      九十二    年    十二    月    三十一    日


司法院資訊處製作；財團法人民間司法改革基金會備份。
